【裁判字號】    91,上訴,3305
【裁判日期】    920107
【裁判案由】    偽造文書等
【裁判全文】
臺灣高等法院刑事判決                          九十一年度上訴字第三三五號
    上  訴  人  丙○○  女五十.
    即  被  告
右上訴人因偽造文書等案件，不服臺灣臺北地方法院九十一年度訴字第八一三號，中
華民國九十一年十月九日第一審判決（起訴案號：臺灣臺北地方法院檢察署九十年度
偵字第一三九七三號），提起上訴，本院判決如左：
    主      文
原判決撤銷。
丙○○連續行使偽造私文書，足以生損害於他人，處有期徒刑壹年。
    事      實
一、緣丙○○於民國八十六年六月間，在臺北縣新店市○○路六六三巷一弄臨三四之
    十號住處，自任會首，召集含會首在內共六十一會之民間互助會（以下簡稱甲會
    ），每會新臺幣（下同）二萬元，採內標制，會期自八十六年七月五日起至九十
    年十月五日止，每月五日在右揭住處開標，每年六月二十日、十二月二十日加標
    一次；又於八十七年四月，在新店市○○路上址住處，召集含會首在內共七十一
    會之民間互助會（以下簡稱乙會），每會一萬元，亦採內標制，會期自八十七年
    五月十日起至九十一年十二月二十五日止，於每月十日在右址住處開標，每年一
    月二十五日、五月二十五日、九月二十五日各加標一次（八十七年五月十日首次
    標會不加標）。嗣於八十八年間，丙○○因財務狀況吃緊，竟基於意圖為自己不
    法所有及行使偽造私文書之概括犯意，自八十八年九月間起至八十九年十一月間
    止，利用甲會、乙會之會員間彼此不熟識之機會，連續於附表甲會、乙會所示時
    間，在其中正路住處，冒用如附表甲會、乙會所示會員名義，於標單上書寫標金
    及遭冒標會員之姓名，以偽造遭冒標會員名義之標單私文書，再持之行使參加競
    標並且得標；丙○○並向活會會員佯稱係該等遭冒標之會員得標，再向該被冒名
    會員訛稱係其他會員得標，致使遭冒標會員及其他活會（甲會部分：高秀蓮、高
    寶鳳、高美華、甲○○、邱建村、曹恆源、陳阿花、黃秋香、林麗文、吳美英、
    戊○○、李美秀、黃惠珠、楊鈴枝、廖振豐、紀顯發、葉再得、陳麗美；乙會部
    分：劉銘煌、謝華治、曹恆源、丁○○、巫莉苓、甲○○、邱建村、陳福生、王
    麗珠、戊○○、曾瓊儀、高寶玉、葉致蔭、王仁德、黃素珍、李淑琴、廖石玉、
    鄭全誥、游小薇、劉瑞芬、陳美雲、呂秀美、蔡健雄、黃育菁、陳貽程、高明炎
    、陳小明、葉玉美、劉寶珠、陳美智、張岡、高素月、林麗文、陳天賜、陳淑貞
    ）等會員均陷於錯誤，各按其所參加會數而如數交付會款，總計丙○○共詐得甲
    會、乙會分別如附表所示總計三百六十八萬五千五百元之會款，足生損害於被冒
    標之會員及其他活會會員。嗣甲會、乙會於八十九年十一月均停止標會，甲○○
    、乙○○○等會員始發覺上情。
二、案經甲○○、乙○○○提出告訴，由臺北縣警察局新店分局報告臺灣臺北地方法
    院檢察署檢察官偵查起訴。
    理      由
一、訊之被告丙○○，坦承右揭冒用他人名義標會之偽造文書及詐欺行為，並經告訴
    人甲○○、乙○○○指訴無訛，且據證人即甲會、乙會活會會員丁○○、戊○○
    及證人己○○於檢察官偵查中及原審證述明確。經查：
    (一)被告固於檢察官偵查中，當庭提出甲、乙兩會冒標表（偵字第一三九七三號偵
      查卷第十八至二三頁），惟右揭表格依冒標時間推算，其所記載之活會及死會
      會員人數暨部分冒標時間，顯有所矛盾錯誤，經原審令被告再次核對合會名單
      資料，確實計算冒標時間及冒標當時活會人數後，被告重行提出核算過之甲會
      、乙兩會冒標一欄表（原審卷第二五、二六頁），並陳稱：甲會編號七，八十
      九年九月冒標高秀蓮之標息一萬零五百元有誤，應是一萬元等語（原審卷第三
      十頁），經核對告訴人乙○○○於警訊時所提出之互助會會單（警訊卷第十七
      頁），其雖記載當次標息為一千元，惟告訴人乙○○○已於原審陳稱：八十九
      年九月得標金額一千元係屬誤寫，少寫一個零，應為一萬元等語（原審卷第三
      一頁）。依右揭事證，被告嗣後提出之甲會、乙會冒標一欄表，其上列明之冒
      標時間、標息、被冒標人姓名及冒標當時活會人數，核與告訴人乙○○○於警
      訊時提出之互助會會單記載一致，綜合全卷資料，應認被告於原審所為甲會、
      乙會冒標供述，方與事實相符；被告以冒標方法，使冒標時甲會、乙會活會之
      會員（甲會部分：高秀蓮、高寶鳳、高美華、甲○○、邱建村、曹恆源、陳阿
      花、黃秋香、林麗文、吳美英、戊○○、李美秀、黃惠珠、楊鈴枝、廖振豐、
      紀顯發、葉再得、陳麗美；乙會部分：劉銘煌、謝華治、曹恆源、丁○○、巫
      莉苓、甲○○、邱建村、陳福生、王麗珠、戊○○、曾瓊儀、高寶玉、葉致蔭
      、王仁德、黃素珍、李淑琴、廖石玉、鄭全誥、游小薇、劉瑞芬、陳美雲、呂
      秀美、蔡健雄、黃育菁、陳貽程、高明炎、陳小明、葉玉美、劉寶珠、陳美智
      、張岡、高素月、林麗文、陳天賜、陳淑貞）等會員均陷於錯誤，各按其所參
      加會數而如數交付總計三百六十八萬五千五百元（詳目如附表所示），至臻明
      確。至於告訴人甲○○雖於檢察官偵查中指稱被告曾承認甲會冒標九會、乙會
      冒標十三會云云（同右偵查卷第十三頁反面、第十四頁），惟並無其他證據以
      資佐憑，尚難僅憑告訴人甲○○之指訴為斷，自應以右揭被告於原審提出而與
      客觀事實相符之合會資料所載冒標次數，而為認定被告冒標行為之依據。
    (二)關於被告冒用其他會員名義參與投標，標單上如何記載一節，被告雖於原審及
      本院辯稱：渠僅於標單上記載金額，並未寫名字，開標當時若有人詢問渠，渠
      就跟在場之會員表示是會員『某某某』得標的等語（原審卷第十五頁、三一頁
      ；本院卷第三三頁）。惟查，被告已於警訊時供稱：參加投標的會員要投標均
      有書寫標單（警訊卷第一頁反面），復於檢察官偵查中供陳：「（標會時要寫
      標單否？）要。標單上會寫會員姓名及標金。」等語（偵查卷第七頁反面），
      核與告訴人乙○○○於原審指稱：投標人會寫標單，上面有金額及名字，被告
      在開標現場接電話，她接到電話以後，說有人打電話來投標，如果有人問她那
      是什麼人打的，什麼人標走，被告都說那個人妳也不認識，單子上面是有寫名
      字及金額等語（原審卷第二九頁）相符；證人丁○○、己○○、戊○○等人復
      於警訊時一致證稱：投標時有書寫標單，標單上有姓名註記等語（警訊卷第七
      頁反面、第八頁反面、第九頁反面）。足見被告為本件冒標行為時，係於標單
      上記載遭冒標會員之姓名及標金，以取信於在場觀看開標之其他會員，使在場
      會員誤信為遭冒標之會員得標，藉以向其他會員收取會款。雖證人丁○○於本
      院調查時證稱：「‧‧‧我有看到其他會員在標單寫金額，但並沒有寫名字。
      」、「（為何於警局陳述有寫姓名？）我沒有這樣講，若別人問被告何人得標
      的話，她就說是『某某某』得標的。」等語（本院卷第三四頁），告訴人乙○○○、證人己○○、戊○○並均於本院證稱：當初發起互助會時並未約定標單
      要如何記載等語。惟參酌告訴人乙○○○於本院證稱：我都會寫姓氏及金額，
      其他會員也會這樣寫，也有會員寫金額而已；及證人己○○證稱：我會在標單
      上寫金額，並沒有寫姓名，其他會員有些會寫姓名，有些就只有寫金額；暨證
      人戊○○證稱：我在標單上寫姓氏及金額，有些會員有寫姓氏及金額，有些就
      只寫金額等情（以上均見本院卷第三四至三五頁），足以推論一般正常開標時
      ，未到場之會員應會於標單上記載姓名及金額，以辨明何人以何標金投標，到
      場之會員則僅需記載標金，即足以辨識係何人得標。本件被告係以冒用未到場
      之其他會員名義之方式，向到場觀看之會員表示係「某某某」得標，被告自必
      須於標單上記載該遭冒標之會員姓名及標金，以取信於到場觀看開標過程之其
      他會員。是被告確於標單上填寫遭冒標會員之姓名，並提出該偽造之標單於開
      標現場，進而於得標後憑以向被冒標及活會會員收取會款，自足以生損害於被
      冒標之人及其他活會之會員，渠行使偽造文書之犯行，至屬明確，被告辯稱渠
      僅記載標金而未記載姓名云云，不足採信。至告訴人甲○○雖於原審另指訴被
      告另於八十九年間所召集之二萬元合會中，亦曾冒標三會等語（原審卷第一八
      頁），惟就此並未提出何等事證以供審酌，況被告業已否認此部分冒標犯行（
      同上筆錄），公訴人亦當庭表示目前查無被告冒標該合會之證據等語（同上筆
      錄），該部分既未經起訴，亦無證據證明已經成立犯罪，且與已起訴部分無裁
      判上一罪關係而為起訴效力所及，本院自不得予以審究，附此敘明。
    綜右事證，被告偽造文書及詐欺取財之犯罪行為，均已足資證明，自應依法論科
    。
二、按我國民間互助會之標單，寫有標息及標會者之署押，依習慣係表示投標會款之
    私文書，為刑法第二百二十條之準私文書，最高法院八十二年度台上字第二一七
    號判決意旨可資參照。核被告丙○○右揭行為，其中冒用附表所示甲、乙二會會
    員名義，在標單上書寫渠等姓名及所出利息，分別表示右開遭冒名會員願出所書
    利息金額標取會款，繼而提出行使參與競標部分，均係犯刑法第二百十六條、第
    二百二十條第一項、第二百十條之行使偽造私文書罪；於分別偽以附表所示會員
    名義得標後，據此分別向事實欄所載遭冒名之會員及其他活會會員詐取活會會款
    部分，均係犯同法第三百三十九條第一項詐欺取財罪。被告於標單上偽造被冒標
    會員姓名之犯行，係偽造私文書之階段行為，其偽造私文書後復持以行使，偽造
    之低度行為為行使之高度行為所吸收，均不另論罪，僅依行使偽造私文書罪論處
    。被告冒用附表所示甲會、乙會之會員名義得標後，分別同時詐騙多數活會會員
    ，致多人同時陷於錯誤而交付財物，係一行為侵害數法益，觸犯多數詐欺取財罪
    名，為想像競合犯，應依刑法第五十五條之規定，仍從一詐欺取財罪處斷。被告
    先後多次行使偽造私文書及詐欺取財犯行，時間緊接，方法相同，觸犯構成要件
    相同之罪名，顯係基於概括犯意為之，應分別依刑法第五十六條連續犯之規定，
    各論以行使偽造私文書及詐欺取財一罪，並各依法加重其刑。被告所犯連續行使
    偽造私文書與連續詐欺取財罪之間具有方法結果之牽連犯關係，均應從一重之連
    續行使偽造私文書罪處斷。
三、原審法院經審理結果，對被告為論罪科刑之判決，固非全屬無見。惟查，依卷內
    事證，被告確於標單上填寫遭冒標會員之姓名及標金，並提出該偽造之標單於開
    標現場而行使，已如前述；原審認定被告僅於標單上記載標息，並以言詞向會員
    表示該標單係某人得標等語，自有未洽。被告不服原審判決提起上訴，雖非有據
    ，惟原審判決既有右揭可議，自應由本院將原審判決撤銷改判。爰審酌被告品行
    、智識程度、犯罪動機、目的、手段、所生危害及犯罪後態度等一切情狀，量處
    主文第二項所示之刑。被告偽造如附表所示甲、乙二會會員之署押及各該標單，
    均未扣案，且據被告供承標單標完後都已丟棄等語（原審卷第十五頁），顯已滅
    失，爰不為沒收之諭知，附此敘明。
據上論斷，應依刑事訴訟法第三百六十九條第一項前段、第三百六十四條、第二百九
十九條第一項前段，刑法第五十六條、第二百十六條、第二百二十條第一項、第二百
十條、第三百三十九條第一項、第五十五條，罰金罰鍰提高標準條例第一條前段判決
如主文。
本案經檢察官張啟彬到庭執行職務
中    華    民    國      九十二      年      一      月       七       日
                            臺灣高等法院刑事第十九庭
                                審判長法  官  許  國  宏
                                      法  官  洪  光  燦
                                      法  官  林  勤  純
右正本證明與原本無異。
如不服本判決應於收受送達後十日內向本院提出上訴書狀，其未敘述上訴之理由者並
應於提起上訴後十日內向本院補提理由書（均須按他造當事人之人數附繕本）。
                                      書記官  葉瑩  庭
中    華    民    國      九十二      年      一      月       八       日
附錄本案論罪科刑法條：
刑法第二百十條：
偽造、變造私文書，足以生損害於公眾或他人者，處五年以下有期徒刑。
刑法第二百十六條：
行使第二百十條至第二百十五條之文書者，依偽造、變造文書或登載不實事項或使登
載不實事項之規定處斷。
刑法第二百二十條：
在紙上或物品上之文字、符號、圖畫、照像，依習慣或特約，足以為表示其用意之證
明者，關於本章及本章以外各罪，以文書論。
錄音、錄影或電磁紀錄，藉機器或電腦之處理所顯示之聲音、影像或符號，足以為表
示其用意之證明者，亦同。
稱電磁紀錄，指以電子、磁性或其他無法以人之知覺直接認識之方式所製成之紀錄，
而供電腦處理之用者。
刑法第三百三十九條第一項：
意圖為自己或第三人不法之所有，以詐術使人將本人或第三人之物交付者，處五年以
下有期徒刑、拘役或科或併科一千元以下罰金。
附表：
┌───────────────────────────────────┐
│甲會：二萬元，會期八十六年七月五日至九十年十月五日，每年六月二十日、十│
│二月二十各加標一次，會員含會首共六十一員，詐得金額以活會會員人數乘以應│
│繳會款計算。                                                          │
├─┬─────┬────┬────┬──────┬──────────┤
│  │ 冒標日期 │被冒標人│標    息│活、死會員數│詐    得    金    額│
├─┼─────┼────┼────┼──────┼──────────┤
│  │八十八年十│中央新村│九千六百│活：二十九會│10,400x29=301,600 元│
│  │月五日    │        │元      │死：三十一會│                    │
│一│          │        │        ├──────┼──────────┤
│  │          │        │        │起訴書誤載為│起訴書誤載為291,200 │
│  │          │        │        │活：二十八會│元                  │
│  │          │        │        │死：三十二會│                    │
├─┼─────┼────┼────┼──────┼──────────┤
│  │八十八年十│高美華  │八千八百│活：二十七會│11,200x27=302,400 元│
│  │二月二十日│        │元      │死：三十三會│                    │
│二│（加標）  │      │        ├──────┼──────────┤
│  │          │        │        │起訴書誤載為│起訴書誤載為280,000 │
│  │          │        │        │活：二十五會│元                  │
│  │          │        │        │死：三十五會│                    │
├─┼─────┼────┼────┼──────┼──────────┤
│  │八十九年二│高秀蓮  │九千二百│活：二十六會│10,800x26=280,800 元│
│  │月五日    │        │元      │死：三十四會│                    │
│三│          │        │        ├──────┼──────────┤
│  │          │        │        │起訴書誤載為│起訴書誤載為        │
│  │          │        │        │活：二十三會│248,400 元          │
│  │          │        │        │死：三十七會│                    │
├─┼─────┼────┼────┼──────┼──────────┤
│  │八十九年四│楊鈴枝  │九千五百│活：二十五會│10,500x25=262,500 元│
│  │月五日    │        │元      │死：三十五會│                │
│  │          │        │        ├──────┼──────────┤
│四│          │        │        │起訴書誤載為│起訴書誤載為220,500 │
│  │          │        │        │活：二十一會│元                  │
│  │          │        │        │死：三十九會│                    │
├─┼─────┼────┼────┼──────┼──────────┤
│  │八十九年六│黃惠珠（│九千五百│活：二十三會│10,500x23=241,500 元│
│  │月二十日（│起訴書誤│元      │死：三十七會│                    │
│五│加標）    │載為黃蕙│        ├──────┼──────────┤
│  │          │珠）    │        │起訴書誤載為│起訴書誤載為189,000 │
│  │          │        │        │活：十八會  │元                  │
│  │          │        │        │死：四十二會│                    │
├─┼─────┼────┼────┼──────┼──────────┤
│  │八十九年七│高寶鳳  │一萬元  │活：二十三會│10,000x23=230,000 元│
│  │月五日│        │        │死：三十七會│                    │
│六│          │        │        ├──────┼──────────┤
│  │          │        │        │起訴書誤載為│起訴書誤載為170,000 │
│  │          │        │        │活：十七會  │元                  │
│  │          │        │        │死：四十三會│                    │
├─┼─────┼────┼────┼──────┼──────────┤
│  │八十九年九│高秀蓮  │一萬元  │活：二十二會│100,000x22=220,000元│
│  │月五日    │        ├────┤死：三十八會│                    │
│七│          │        │起訴書誤├──────┼──────────┤
│  │          │        │載為一萬│起訴書誤載為│起訴書誤載為152,000 │
│  │          │        │零五百元│活：十六會  │元                  │
│  │          │        │        │死：四十四會│                    │
├─┴─────┴────┴────┴──────┴──────────┤
│備註：總計詐得新臺幣一百八十三萬八千八百元                    │
└───────────────────────────────────┘
┌───────────────────────────────────┐
│乙會：一萬元，會期八十七年七月十日至九十一年十二月二十五日，每年一月二│
│十五日、五月二十五日、九月二十五日各加標一次，會員含會首共七十一員，詐│
│得金額以活會會員人數乘以應繳會款計算。                                │
├─┬─────┬────┬────┬──────┬──────────┤
│  │冒標日期  │被冒標人│標    息│活、死會員數│詐    得    金    額│
├─┼─────┼────┼────┼──────┼──────────┤
│  │八十八年九│中央新村│四千七百│活：五十會  │5,300x50=265,000 元 │
│一│月二十五日│        │元      │死：二十會  │                    │
│  │（加標）  │        │        │            │                    │
├─┼─────┼────┼────┼──────┼──────────┤
│  │八十八年十│謝華治  │四千九百│活：四十九會│5,100x49=249,900 元 │
│  │一月十日  │        │元      │死：二十一會│                    │
│二├─────┤        │        ├──────┼──────────┤
│  │起訴書誤載│        │        │起訴書誤載為│起訴書誤載為239,700 │
│  │為八十九年│        │        │活：四十七會│元                  │
│  │十一月    │        │        │死：二十三會│                    │
├─┼─────┼────┼────┼──────┼──────────┤
│  │八十九年一│中央新村│五千元  │活：四十七會│5,000x47=235,000 元 │
│  │月二十五日│        │        │死：二十三會│                    │
│三│（加標）  │        │        ├──────┼──────────┤
│  │          │        │        │起訴書誤載為│起訴書誤載為220,000 │
│  │          │        │        │活：四十四會│元                  │
│  │          │        │        │死：二十六會│                    │
├─┼─────┼────┼────┼──────┼──────────┤
│  │八十九年三│呂秀美  │五千元  │活：四十六會│5,000x46=230,000 元 │
│  │月十日    │        │        │死：二十四會│                    │
│四│          │        │        ├──────┼──────────┤
│  │          │        │        │起訴書誤載為│起訴書誤載為210,000 │
│  │          │        │        │活：四十二會│元                  │
│  │          │        │        │死：二十八會│                    │
├─┼─────┼────┼────┼──────┼──────────┤
│  │八十九年五│高素月  │五千元  │活：四十五會│5,000x45=225,000 元 │
│  │月十日    │        │        │死：二十五會│                    │
│五│          │        │        ├──────┼──────────┤
│  │          │        │        │起訴書誤載為│起訴書誤載為200,000 │
│  │          │        │        │活：四十會  │元                  │
│  │          │        │        │死：三十會  │                    │
├─┼─────┼────┼────┼──────┼──────────┤
│  │八十九年六│黃育菁  │四千三百│活：四十四會│5,700x44=250,800 元 │
│  │月十日    │        │元      │死：二十六會│                    │
│六│          │        │        ├──────┼──────────┤
│  │          │        │        │起訴書誤載為│起訴書誤載為216,600 │
│  │          │        │        │活：三十八會│元                  │
│  │          │        │        │死：三十二會│                    │
├─┼─────┼────┼────┼──────┼──────────┤
│  │八十九年八│蔡健雄（│五千元  │活：四十三會│5,000x43=215,000 元 │
│  │月十日    │起訴書誤│        │死：二十七會│                    │
│七│          │載為蔡健│        ├──────┼──────────┤
│  │          │雅）    │        │起訴書誤載為│起訴書誤載為180,000 │
│  │          │        │        │活：三十六會│元                  │
│  │          │        │        │死：三十四會│                    │
├─┼─────┼────┼────┼──────┼──────────┤
│  │八十九年十│林麗文  │五千六百│活：四十會  │4,400x40=176,000 元 │
│  │一月十日  │        │元      │死：三十會  │                    │
│八│          │        │        ├──────┼──────────┤
│  │          │        │        │起訴書誤載為│起訴書誤載為140,800 │
│  │          │        │        │活：三十二會│元                  │
│  │          │        │        │死：三十八會│                    │
├─┴─────┴────┴────┴──────┴──────────┤
│備註：總計詐得新臺幣一百八十四萬六千七百元                            │
└───────────────────────────────────┘


司法院資訊處製作；財團法人民間司法改革基金會備份。
